臺灣臺北地方法院民事判決
109年度原重訴字第4號
原      告  潘冠霖  

訴訟代理人  陳宗佑律師
被      告  艾秀金  
訴訟代理人  吳明益律師
            闕言霖律師
上列當事人間撤銷不動產所有權移轉登記等事件，本院於一百一
十年十一月十九日言詞辯論終結，判決如下：
    主  文
原告之訴駁回。
訴訟費用由原告負擔。 
    事實及理由
壹、程序方面：
    按訴狀送達後，原告不得將原訴變更或追加他訴；但請求之
    基礎事實同一者，不在此限，民事訴訟法第255 條第1 項第
    2 款定有明文。原告起訴時其先位聲明為撤銷艾美月生前與
    被告就臺北市○○區○○路0段00號3樓建物及座落土地不動產（
    以下簡稱系爭不動產）之贈與行為等；備位聲明則請求被告
    將系爭不動產1/2之應有部分移轉登記於原告名下等。嗣於1
    10年6月20日具狀變更聲明為：㈠被告就其所有系爭不動產，
    應於地政機關為「本不動產出售後之價金，於扣除所需規費
    、稅金、仲介費及相關費用後，其中二分之一應交付潘冠霖
    。」之預告登記；㈡訴訟費用由被告負擔（見本院卷第85頁
    ）。經核原告上開訴之變更及追加，與起訴之原因事實具有
    社會事實上之共通性及關聯性，請求之基礎事實同一，與上
    開規定相符，應予准許。
貳、實體方面
一、原告主張：
    原告潘冠霖係系爭不動產原所有權人即訴外人艾美月之獨生
    子，被告則係艾美月之胞妹。原告前與女友王薇雅（兩人已
    於民國109年5月20日結婚）於系爭不動產與艾美月同住8年
    ，民國108年7月原告搬離上址至現住址與王薇雅同住，因艾
    美月罹患有惡性甲狀腺腫瘤，擬於108年10月進行手術，故
    艾美月請求被告由花蓮北上照顧其生活起居。108年12月間
    ，原告回到臺北照顧艾美月，艾美月告知原告，已將系爭不
    動產及現金新臺幣（下同）200餘萬元全部贈與被告，其後
    艾美月於109年1月18日死亡。嗣於109年1月30日，原告二舅
    邀集兩造於花蓮簽立調解書（下稱系爭調解書）1份，協調
    內容為被告將獲贈之現金扣除喪葬費用後半數分配予原告，
    系爭不動產部分則於出售後，扣除相關費用，將價金半數分
    配予原告，並稱原告如不願簽署該調解書，則可能一無所得
    ，原告始知系爭不動產確已於108年12月2日以贈與為原因，
    於108年12月10日移轉登記於被告名下，原告只得勉強簽立
    系爭調解書，被告其後雖有交付現金部份之1,095,032元予
    原告，惟原告主觀上認系爭不動產之所有權二分之一應移轉
    過戶予原告，被告則壹再推託，迄至109年5月14日，被告即
    將系爭不動產門鎖換掉，顯然有拒絕履行之意，兩造姨甥之
    間為此產生嫌隙而無法對話，不得已乃提起本訴，希望於訴
    訟程序中，藉由專業之訴訟代理人居中協調，達成可保障原
    告權利，亦為雙方接受之方案。爰聲明：㈠被告就其所有系
    爭不動產，應於地政機關為「本不動產出售後之價金，於扣
    除所需規費、稅金、仲介費及相關費用後，其中二分之一應
    交付潘冠霖。」之預告登記；㈡訴訟費用由被告負擔。
二、被告則以：
  ㈠系爭調解書就不動產部分之約定係：「…該屋若出售，所得款
    項甲、乙雙方均分」、一、「該屋目前以出租為宜，出租所
    得款項，扣除所需費用後甲、乙雙方均分」、「如有未盡事
    宜而延伸出應付之費用，甲、乙雙方應平均分擔…」。故依
    系爭調解書約定內容觀之，並無被告須辦理系爭不動產所有
    權應有部分二分之一移轉登記與原告之約定。原告母親艾美
    月生前即將其財產贈與並交付予被告，非屬民法第1225條所
    規範之情形，又系爭調解書並無被告須辦理系爭不動產所有
    權應有部分二分之一移轉登記與原告之約定，故原告主張無
    理由。
  ㈡原告雖另變更聲明為：「命被告就系爭不動產辦理預告登記
    」，惟被告亦自承「調解書之文義內容僅約明出售後價金均
    分，不包括辦理預告登記」，且經原告詢問簽署時在場之舅
    父，亦得到「雙方無過戶系爭不動產一半之合意」之回應，
    顯見原告之請求並無理由。
  ㈢至被告提出所謂「保障期待權」云云，被告認既兩造簽立有
    調解書在案，並於簽立時僅明確約定「出售時價金均分」，
    並無就出售之時點、價金為約定，自應認係兩造簽立系爭調
    解書時對此並無設限，原告同意被告得自由選擇何時，或以
    何價金出售系爭不動產，不受其意見左右。
　㈣並聲明：1.原告之訴駁回。2.訴訟費用由原告負擔。
三、經查：系爭不動產於108年12月10日由艾美月以贈與為原因
    移轉登記與被告，艾美月於109年1月17日死亡，原告與被告
    於109年2 月8日簽訂系爭調解書等情，有系爭調解書、土地
    登記謄本、戶籍謄本及死亡證明書附卷可稽（見本院卷第13
    至29頁），且為兩造所不爭執，自堪信為真實。
四、原告主張被告應辦理如變更後聲明之預告登記等情，為被告
    所否認，並以前詞置辯。是本件應審究為原告主張被告應辦
    理如變更後訴之聲明所述之預告登記，有無理由？茲分述如
    下：
  ㈠按土地法第37條第1 項規定：「土地登記，謂土地及建築改
    良物之所有權與他項權利之登記。」又土地登記規則第4 條
    第1 項規定：「下列土地權利之取得、設定、移轉、喪失或
    變更，應辦理登記：一、所有權。二、地上權。三、中華民
    國99年8 月3 日前發生之永佃權。四、不動產役權。五、典
    權。六、抵押權。七、耕作權。八、農育權。九、依習慣形
    成之物權。」是地政機關所為之登記應屬不動產物權之登記
    。再按土地法第79條之1 第1 項規定：「聲請保全左列請求
    權之預告登記，應由請求權人檢附登記名義人之同意書為之
    ：一、關於土地權利移轉或使其消滅之請求權。二、土地權
    利內容或次序變更之請求權。三、附條件或期限之請求權。
    」此預告登記請求權，係因請求權人對登記名義人有土地移
    轉、消滅、內容變更或次序變更等私法上請求權，而為保全
    該私法上請求權，得依法對登記機關請求為預告登記之公法
    上請求權。由上可知，該項規定得為預告登記之權利，應係
    指涉及土地物權變動之權利，如僅係債權，債務人自無配合
    權利人辦理預告登記之義務。
  ㈡查原告依系爭調解書向被告請求為預告登記之內容為系爭不
    動產「出售後之價金，於扣除所需規費、稅金、仲介費及相
    關費用後，其中二分之一應交付潘冠霖。」，核其性質應屬
    原告基於系爭調解書之約定得向被告主張之債權請求權，自
    非屬土地法第79條之1 第1 項所規定得辦理預告登記之權利
    ，且依系爭調解書就系爭不動產約定內容為：「…四、（二
    ）不動產部分（房屋一間）：地址：臺北市○○區○○路0段00
    號3樓，該屋若出售，所得款項甲、乙雙方均分。」等語無
    誤，顯見兩造簽立系爭調解書時，僅約定被告於系爭不動產
    出售後，始有將出售所得之價金二分之一交付與原告之義務
    ，被告自無辦理如訴之聲明所述預告登記之義務，故原告以
    土地法第79條之1 第1項為據，請求被告依系爭調解書辦理
    預告登記，自無理由。
五、綜上所述，原告依系爭調解書及土地法第79條之1 規定，主
    張被告應辦理如聲明所示之預告登記，自無理由，應予駁回
    。
六、訴訟費用負擔之依據：民事訴訟法第78、79條。
中　　華　　民　　國　　110 　年　　11　　月　　30　　日
                  民事第八庭    法　官　陳宣每
以上正本係照原本作成
如對本判決上訴，須於判決送達後20日內向本院提出上訴狀。如
委任律師提起上訴者，應一併繳納上訴審裁判費。
中　　華　　民　　國　　110 　年　　11　　月　　30　　日
                                書記官　連晨宇